【裁判字號】    94,訴,1893
【裁判日期】    950421
【裁判案由】    分配表異議之訴
【裁判全文】
臺灣板橋地方法院民事判決              94年度訴字第1893號
原      告  戊○○
            辛○○
            癸○○○
            庚○○
兼  共  同
訴訟代理人  己○○
上  一  人
訴訟代理人  甲○○
                        號
被      告  丙○○
訴訟代理人  丁○
?????  乙○○
上列當事人間請求分配表異議之訴事件，經本院於民國95年4 月
7日言詞辯論終結，判決如下：
    主  文
本院九十三年度執字第六五○四號清償債務強制執行事件，於民
國九十四年九月十二日分配表，就被告債權受分配之金額新臺幣
陸拾捌萬零玖佰陸拾參元，其中超過新臺幣肆拾壹萬貳仟壹佰陸
拾陸元之部分應予剔除。
原告其餘之訴駁回。
訴訟費用由原告負擔十分之六，餘由被告負擔。
    事實及理由
一、原告於起訴時，其訴之聲明原為「鈞院93年度執地字第6504
    號強制執行事件之分配表，其中被告受分配金額新台幣（下
    同）680,963 元之債權，應予剔除。」嗣於本院民國95年4
    月7 日言詞辯論期日，變更聲明為「鈞院93年度執地字第
    6504號強制執行事件之分配表，其中被告債權受分配之金額
    680,963 元，超過6 萬元之部分應予剔除。」，核屬減縮應
    受判決事項之聲明，被告對於上開聲明之變更亦無異議，而
    為本案之言詞辯論，視為同意變更，依民事訴訟法第255 條
    第1 項第3 款及第2 項之規定，應予准許。
二、原告起訴主張：原告之被繼承人壬○○前向被告借款200 萬
    元，並提供其所有建物門牌號碼臺北縣三重市○○○路20巷
    25號房屋及坐落之基地（下稱系爭房地）設定抵押權予被告
    ，以為借款之擔保。壬○○於90年間過世後，由原告繼承系
    爭房地及未清償完畢之借款債務。迄93年11月，原告僅尚積
    欠被告46萬元，嗣被告承諾原告得無息償還上開46萬元，原
    告即於93年11月17日清償40萬元予被告，兩造復約定就餘款
    6 萬元部分，原告得於3 個月內再行還清，被告並承諾翌日
    將系爭房地之抵押權登記予以塗銷。然被告不僅未依約塗銷
    前開抵押權登記，且原告嗣後欲返還餘款6 萬元予被告時，
    被告竟拒絕收受，並於鈞院93年度執字第6504號強制執行事
    中，就系爭房地經鈞院拍賣之金額，向鈞院陳明於本件借款
    債權範圍即680,963 元聲明參與分配，顯已違反先前與原告
    達成無息償還之協議，被告對於原告應僅餘6 萬元之債權，
    鈞院93年度執字第6504號強制執行事件分配表中所載被告分
    配之債權額超過6 萬元部分應予剔除，爰依強制執行法第41
    條第1 項前段之規定提起本件分配表異議之訴，並聲明：鈞
    院93年執字第6504號強制執行事件之原分配表，其中被告受
    分配之金額680,963 元應減縮為6 萬元。
三、被告則抗辯：
(一)、原告之被繼承人壬○○在85年間以系爭房地設定抵押權予被
    告，向被告借得200 萬元，嗣後壬○○未依約清償債務，經
    數次與被告協議，亦均未如期履行。壬○○過世後，兩造於
    90年5 月17日再行簽訂協議書，約定原告應就其時尚積欠被
    告之84萬元債務，自90年5 月20日至91年12月12月20日止分
    期償還，原告如未依約清償，債務視為全部到期，原告另應
    就實際債權額，按月給付被告月息2 分之違約金。然原告自
    90年8 月起即有遲延清償之情事，原告已喪失期限利益，並
    應依前開協議書之約定按月給付被告違約金。
(二)、93年11月17日晚間，原告己○○償付被告40萬元，請求被告
    成全原告保留系爭房地，免使拍賣。被告基於成全原告欲保
    留系爭房地之心意，同意原告償還40萬元後，先撤回鈞院93
    年度執字第6504號清償債務強制執行事件中參與分配之聲明
    ，惟被告並未同意塗銷前揭抵押權登記，亦從未表示拋棄對
    於原告本件借款利息或違約金之請求，原告主張被告曾同意
    其無息償還46萬元等語並不實在。被告於93年11月18日向鈞
    院民事執行處聲請撤回參與分配，然嗣後被告知悉系爭房地
    已遭拍定，與原告己○○於93年11月17日晚間陳述之情況有
    別，故又向鈞院民事執行處聲明參與分配，以維權益。
(三)、自90年5 月17日起至93年11月17日，原告陸續給付被告共78
    萬元，經被告將原告該段期間歷次交付之款項依序折抵原告
    積欠之違約金與本金後，原告迄94年5 月11日止，尚積欠被
    告本金613,466 元及違約金71,161元，合計684,628 元，被
    告於鈞院上開強制執行案件中呈報至94年5 月11日止之債權
    額為680,963 元，尚較正確債權金額短少3,665 元。
(四)、聲明：原告之訴駁回。
四、本院之判斷
(一)、兩造不爭執之事實
 1. 原告之被繼承人壬○○前向被告借款200 萬元，並提供系爭
    房地設定抵押權予被告作為借款之擔保，壬○○嗣於90年間
    過世後，由原告繼承系爭房地及未清償完畢之借款債務，有
    他項權利證明書影本2 紙附卷為憑（附於本院卷第21頁、第
    22 頁）。
 2. 兩造於90年5 月17日所簽訂協議書（附於本院卷第54頁、第
    55頁）之真正。
 3. 兩造簽訂上開協議書後，原告自90年5 月17日起至92年7 月
    31日止陸續償還被告19次款項合計38萬元，有被告之女乙○○逐次簽收款項之資料影本在卷足參（附於本院卷第55頁至
    第57頁）；原告其後於93年11月17日又償還被告40萬元，其
    償還之明細詳如附表所示。
 4. 被告於本院93年度執字第6504號訴外人保證責任臺北市第五
    信用合作社對原告聲請強制執行案件中聲明參與分配，被告
    於94年5 月30日向本院民事執行處陳報其計算至94年5 月11
    日之債權額為680,963 元，經本院民事執行處於94年9 月12
    日製作分配表，列載被告得參與分配之金額為680,963 元，
    並訂94年10月6 日分配，分配表復於同年月27日送達原告，
    經原告於94年10月5 日向執行處聲明異議，本院於94年10月
    24 日 將該聲明異議狀通知被告，被告於同年11月1 日為反
    對之陳述，原告並已於94年10月17日提起本件分配表異議之
    訴，有分配表影本1 份、民事執行處通知、民事呈報狀影本
    各一紙在卷可佐，復經本院調取前揭93年度執字第6504號強
    制執行卷宗核閱無訛。
(二)、本院之爭點
    原告主張由前開協議書上清償明細之記載內容可知，迄93年
    11月止，原告僅尚積欠被告46萬元之債務，被告亦同意該46
    萬元由原告無息償還，原告其後已於93年11月17日清償被告
    40萬元，被告同意原告於3 個月內還清餘款6 萬元，並承諾
    翌日即將系爭房地之抵押權登記予以塗銷，然被告未依約塗
    銷抵押權登記，且原告今僅尚積欠被告6 萬元之債務，被告
    向鈞院民事執行處陳報對原告之債權額為680,963 元顯不實
    在等語；惟此為被告否認，辯稱：其未曾應允原告塗銷系爭
    房地上之抵押權設定或無息償還46萬元，原告自90年8 月起
    即未依照前開協議書之內容履行，依照協議書之約定，原告
    應按月支付月息2 分之違約金，其從未拋棄對於原告利息或
    違約金之請求權，原告於90年5 月17日後償還之款項，均應
    先抵充違約金，再沖本金，至94年5 月11日止，原告總計尚
    積欠其684,628 元等情。是本件之爭點即為：本件被告對於
    原告之債權究為若干？被告於本院93年度執字第6504號強制
    執行事件所得參與分配之金額為何？茲析述如次。
(三)、經查兩造曾於90年5 月17日簽訂協議書，針對其時原告尚積
    欠被告之84萬元債務協議清償方式，約定原告應自90年5 月
    20日至91年10月20日止按月返還被告4 萬元，自91年11月20
    日起至91年12月20日止按月返還被告6 萬元，合計返還84萬
    元，倘原告未依前述約定清償，債務視同全部到期，原告應
    就實際債權額按月給付被告利率月息2 分之利息，並由被告
    向管轄法院請求強制執行拍賣抵押物以達求償目的等事實，
    有兩造均不爭執其真正之協議書附卷可稽，足見該協議書係
    兩造於90年5 月17日就先前之債權債務關係作一結算，並就
    其時原告尚積欠被告之債務重新為清償方式之合意，約定原
    告應按前述約定按月分期償還合計84萬元，如有逾期履行之
    情事，債務即視為全部到期，被告得另向原告請求利息。又
    兩造簽訂上開協議書後，原告分別於90年5 月17日、6 月20
    日、7 月20日償還被告4 萬元，惟自90年8 月20日起原告即
    未依約清償被告4 萬元，至90年8 月23日始給付被告3 萬元
    ，嗣後又陸續償還被告如附表所示金額不等之款項等事實，
    亦有協議書後方被告簽收款項之資料可參，是被告抗辯原告
    自90年8 月起即未如期付款，原告因此喪失期限利益，被告
    得自原告違約時開始計付利息等語，應屬有據。
(四)、原告雖主張被告自90年8 月後，仍陸續收受原告清償之款項
    ，且被告於協議書簽收款項之部分亦載明「民國92年7 月31
    日收到新臺幣參萬元正（尚欠新臺幣肆拾陸萬元）乙○○」
    ，足見被告已同意不再向原告收取利息，原告至92年7 月31
    日僅積欠被告46萬元之債務，被告事後亦同意原告無息返還
    46萬元，且應允將塗銷系爭房地之抵押權設定等語。被告對
    此則辯以其於協議書上之簽收款項資料僅是依照原告之要求
    而記載等語。按清償人所提出之給付，應先抵充費用，次充
    利息，次充原本，民法第323 條前段定有明文，惟此乃任意
    規定，基於私法自治原則，當事人仍得依合意定其債務之抵
    充順序而排除該條規定之適用。觀諸前開協議書後方被告簽
    收款項之明細，被告自90年12月28日至92年7 月31日間收受
    原告之清償款項後，除逐次記載原告之清償金額外，均另記
    明「尚欠××元」，而歷次記載「尚欠××元」之金額，皆
    係以84萬元扣除原告自90年5 月17日起至該次止償還款項之
    總額，足見原告自90年8 月20日起雖有遲延付款之情形，然
    被告於其後收受原告清償之款項時，仍係將原告之清償款自
    94年5 月17日兩造結算之本金債務84萬元中逐次扣除，堪認
    被告確已同意將原告逐次之給付先抵充本金，否則被告要無
    可能於簽收明細欄內逐次載明原告尚積欠之本金數額，被告
    抗辯其僅係依原告片面要求而記載，本件應先抵充違約金（
    實係利息，詳見後敘）云云，殊屬無據。惟被告同意原告提
    出之款項先抵充本金，此僅係其同意在抵充順序上為有利於
    債務人之調整，並不影響被告依照協議書約定得向原告主張
    之利息債權，原告主張被告曾同意不再向其收取利息，且同
    意其無息返還46萬元及塗銷系爭房地之抵押權設定等情，既
    均為被告否認，原告就此有利於己之事實復未提出任何積極
    證據以實其說，僅空言陳稱被告如要收取利息，即不會再收
    受其交付之款項，且不會在協議書上記載尚欠多少元云云，
    其此部分之主張當難採信。
(五)、按約定利率，超過週年百分之20者，債權人對於超過部分之
    利息，無請求權，民法第205 條規定甚明。又依兩造上開協
    議書第2 條之約定，原告如未依約清償，應就實際債權額按
    月給付被告月息2 分之利息。本件原告於90年8 月20日起未
    依約給付款項，業如前述，被告得自90年8 月21日起按月依
    實際債權額請求原告給付利息，然因上開月息2 分（即年息
    百分之24）之約定利率已超逾民法第205 條所列之最高利率
    ，揆諸前揭規定，被告得對原告請求之利息應以週年利率百
    分之20計算得出者為限。被告雖辯稱上開約定實為違約金而
    非利息之約定，然被告此部分所辯與協議書之記載不同，被
    告亦未舉任何證據以茲證明，尚無足取。爰以週年利率百分
    之20作為本件利息之計算依據，並以原告清償款項先充本金
    、次充利息之方式，計算被告對於原告之債權如附表所示（
    計算至94年5 月11日止），故迄本院民事執行處於前揭強制
    執行案件中命債權人呈報本金、利息之期限即94年5 月11日
    止，被告對於原告共有412,166 元之債權（本金60,000元＋
    利息352,166 元＝412,166 元），故被告於此範圍內請求列
    入分配表，洵屬有據，逾此範圍之金額，則不得列入分配。
(六)、綜上所述，被告於本院93年度執字第6504號強制執行事件93
    年2 月19日分配表所列分配金額680,963 元，僅得以412,16
    6 元列入分配，應予剔除268,797 元，從而，原告依據強制
    執行法第41條之規定，請求剔除被告列入分配債權逾412,16
    6 元之部分為有理由，應予准許。逾此部分之請求為無理由
    ，應予駁回。
(七)、因本案事證已臻明確，兩造其餘主張、陳述及所提之證據暨
    攻擊防禦方法，經本院審酌後，認與本案判斷結果無影響，
    均毋庸再予一一審酌。
(八)、結論：本件原告之訴一部為有理由，一部為無理由，依民事
    訴訟法第79條，判決如主文。
中    華    民    國    95    年    4     月    21    日
                  民事第三庭?審判長法  官  陳映如
                                    法?官  陳麗玲
                                    法?官  吳佳穎
以上正本係照原本作成
如對本判決上訴，須於判決送達後20日內向本院提出上訴狀
中    華    民    國    95    年    4     月    21    日
                                    書記官  黃美雲
附表
┌──┬──────┬────┬─────────────┬─────────────────────┐
│編號│原告清償日期│清償金額│清償後尚欠本金            │至清償日止新增利息(元以下四捨五入)        │
├──┼──────┼────┼─────────────┼─────────────────────┤
│ 1  │ 90.5.17    │40,000  │800,000                   │        0                                 │
│    │            │        │(840,000-40,000＝800,000) │                                          │
├──┼──────┼────┼─────────────┼─────────────────────┤
│ 2  │ 90.6.20    │40,000  │760,000                   │        0                                 │
├──┼──────┼────┼─────────────┼─────────────────────┤
│ 3  │ 90.7.20    │40,000  │720,000                   │        0                                 │
├──┼──────┼────┼─────────────┼─────────────────────┤
│ 4  │ 90.8.23    │30,000  │690,000                   │789 （自90年8 月21日計至90年8 月22日）    │
│    │            │        │                          │(計算式：720,000 ×2/365 ×20%)           │
├──┼──────┼────┼─────────────┼─────────────────────┤
│ 5  │ 90.10.3    │15,000  │675,000                   │15,501（自90年8月23日計至90年10月2日）    │
│    │            │        │                          │(計算式：690,000×41/365×20%)            │
├──┼──────┼────┼─────────────┼─────────────────────┤
│ 6  │ 90.10.17   │10,000  │665,000                   │5,178 （自90年10月3 日計至90年10月16日）  │
│    │            │        │                          │(計算式：675,000 ×14/365×20%)           │
├──┼──────┼────┼─────────────┼─────────────────────┤
│ 7  │ 90.10.25   │15,000  │650,000                   │2,915 （自90年10月17日計至90年10月24日）  │
│    │            │        │                          │(計算式：665,000 ×8/365 ×20%)           │
├──┼──────┼────┼─────────────┼─────────────────────┤
│ 8  │ 90.12.28   │10,000  │640,000                   │22,795（自90年10月25日計至90年12月27日    │
│    │            │        │                          │(計算式：650,000 ×64/365×20%)           │
├──┼──────┼────┼─────────────┼─────────────────────┤
│ 9  │ 91.2.19    │20,000  │620,000                   │18,586（自90年12月28日計至91年2 月18日）  │
│    │            │        │                          │(計算式：640,000 ×54/365×20%)           │
├──┼──────┼────┼─────────────┼─────────────────────┤
│ 10 │ 91.4.10    │10,000  │610,000                   │16,986（自91年2月19日計至91年4月9日）     │
│    │            │        │                          │(計算式：620,000×50/365×20%)            │
├──┼──────┼────┼─────────────┼─────────────────────┤
│ 11 │ 91.5.15    │ 8,000  │602,000                   │11,699（自91年4月10日計至91年5月14日）    │
│    │            │        │                          │(計算式：610,000×35/365×20%)            │
├──┼──────┼────┼─────────────┼─────────────────────┤
│ 12 │ 91.8.3     │22,000  │580,000                   │26,389（自91年5月15日計至91年8月2日）     │
│    │            │        │                          │(計算式：602,000×80/365×20%)            │
├──┼──────┼────┼─────────────┼─────────────────────┤
│ 13 │ 91.9.3     │20,000  │560,000                   │9,852（自91年8月3日計至91年9月2日）       │
│    │            │        │                          │(計算式：580,000×31/365×20%)            │
├──┼──────┼────┼─────────────┼─────────────────────┤
│ 14 │ 91.11.27   │20,000  │540,000                   │26,082（自91年9月3日計至91年11月26日）    │
│    │            │        │                          │(計算式：560,000×85/365×20%)            │
├──┼──────┼────┼─────────────┼─────────────────────┤
│ 15 │ 91.12.30   │10,000  │530,000                   │9,764 （自91年11月27日計至91年12月29日）  │
│    │            │        │                          │(計算式：540,000 ×33/365×20%)           │
├──┼──────┼────┼─────────────┼─────────────────────┤
│ 16 │ 92.3.1     │ 5,000  │525,000                   │17,715（自91年12月30日計至92年2 月28日）  │
│    │            │        │                          │(計算式：530,000 ×61/365×20%)           │
├──┼──────┼────┼─────────────┼─────────────────────┤
│ 17 │ 92.4.17    │15,000  │510,000                   │13,521（自92年3 月1 日計至92年4 月16日）  │
│    │            │        │                          │(計算式：525,000 ×47/365×20%)           │
├──┼──────┼────┼─────────────┼─────────────────────┤
│ 18 │ 92.6.19    │20,000  │490,000                   │17,605（自92年4 月17日計至92年6 月18日）  │
│    │            │        │                          │(計算式：510,000 ×63/365×20%)           │
├──┼──────┼────┼─────────────┼─────────────────────┤
│ 19 │ 92.7.31    │30,000  │460,000                   │11,277（自92年6 月19日計至92年7 月30日）  │
│    │            │        │                          │(計算式：490,000 ×42/365×20%)           │
├──┼──────┼────┼─────────────┼─────────────────────┤
│ 20 │ 93.11.17   │400,000 │ 60,000                   │119,726（自92年7 月31日計至93年11月16日） │
│    │            │        │                          │(計算式：460,000×475/365×20%)           │
├──┼──────┼────┼─────────────┼─────────────────────┤
│ 21 │ 94.5.11    │ 0      │ 60,000                   │5,786 （自93年11月17日計至94年5 月11日）  │
│    │            │        │                          │(計算式：60,000×176/365 ×20%）          │
├──┴──────┴────┼─────────────┼─────────────────────┤
│                            │ 尚欠本金60,000           │利息合計：352,166                         │
└──────────────┴─────────────┴─────────────────────┘


司法院資訊處製作；財團法人民間司法改革基金會備份。
